臺灣高等法院民事判決　　　　　　　　100年度上易字第986號
上　訴　人　方力暉
　　　　　　周秀
被上訴人　　萬泰商業銀行股份有限公司
法定代理人　盧正昕
訴訟代理人　高雨伶
　　　　　　江鴻璿
　　　　　　李英煌
上列當事人間請求塗銷所有權移轉登記等事件，上訴人對於中華
民國100年7月15日臺灣臺北地方法院100年度訴字第2080號第一
審判決提起上訴，本院於100年12月13日言詞辯論終結，判決如
下：
    主      文
原判決廢棄。
被上訴人在第一審之訴駁回。
第一、二審訴訟費用由被上訴人負擔。
    事實及理由
一、被上訴人主張：上訴人方力暉（下稱方力暉）於民國（下同
    ）95年10月2日，向伊借款新台幣（下同）60萬元，並約定
    按月分期繳納本息，若有一期未付即喪失期限利益，視為全
    部到期。嗣因方力暉於96年4月26日逾期繳款，經伊催告仍
    未繳款，依約該借款即視為全部到期。經伊於96年7月間向
    法院聲請核發支付命令（即台灣桃園地方法院（下稱桃園地
    院）96年度促字第30997號支付命令），並於同年8月13日確
    定在案。經伊於100年3月間擬持系爭確定支付命令為執行名
    義，聲請對方力暉之財產為強制執行時，始發現方力暉已於
    95 年10月19日，將其所有如原判決附表所示之不動產（下
    稱系爭不動產）無償贈與其配偶即上訴人周秀（下稱周秀
    ，與方力暉則合稱為上訴人），並於同年11月14日辦畢所
    有權移轉登記，已侵害伊之債權，伊自得本於方力暉之債權
    人，請求其二人就系爭不動產所為之贈與行為及所有權移轉
    登記之物權行為予以撤銷，周秀並應將前開不動產所有權
    移轉登記予以塗銷等情。爰依民法第244條第1項、第4項規
    定，求為命(一)上訴人間就系爭不動產於95年10月19日所為贈
    與行為及於95年11月14日所為所有權移轉登記行為，應予撤
    銷；(二)周秀緞就系爭不動產於95年11月14日所為所有權移轉
    登記，應予塗銷之判決（原審為上訴人敗訴之判決，上訴人
    不服，提起上訴）。並於本院答辯聲明：上訴駁回。
二、上訴人則以：被上訴人於96年1月2日曾調閱系爭不動產之登
    記謄本，即已知悉方力暉將系爭不動產所有權移轉登記予周
    秀，卻遲至100年5月10日始提起本件訴訟，業已罹於民法
    第245條規定之一年除斥期間等語，資為抗辯。並於本院上
    訴聲明：如主文所示。
三、查，(一)方力暉於95年10月2日，向被上訴人借款60萬元，並
    約定按月分期繳納本息，若有一期未付即喪失期限利益，視
    為全部到期。嗣因方力暉於96年4月26日逾期繳款，經被上
    訴人催告仍未繳款，依約該借款即視為全部到期。經被上訴
    人於96年7月間向法院聲請核發支付命令，命方力暉應向被
    上訴人清償60萬1343元，及其中59萬1000元自95年12月12日
    起至清償日止，按年息20%計算之利息，並賠償督促程序費
    用1000元，該命令於同年8月13日確定在案；(二)方力暉與周
    秀二人於68年11月3日結婚，方力暉於95年10月19日，將
    其所有系爭不動產贈與周秀，並於95年11月14日辦理系爭
    不動產所有權移轉登記完竣，且其二人於95年11月21日離婚
    等情，有卷附桃園地院96年度促字第30997號支付命令及確
    定證明書、土地及建物登記謄本、戶籍謄本可憑（見原審卷
    第7至12頁、第26頁），並為兩造所不爭執（見原審卷第35
    頁、本院卷第38頁反面），堪信為真。
四、本件應審究者為被上訴人提起本件撤銷之訴是否已逾法定一
    年之除斥期間？
(一)、按民法第244條第1項之撤銷訴權，依同法第245條規定，自
    債權人知有撤銷原因時起，一年間不行使而消滅。該項法定
    期間為除斥期間，其時間經過時權利即告消滅。此項除斥期
    間有無經過，縱未經當事人主張或抗辯，法院亦應先為調查
    認定，以為判斷之依據（最高法院85年台上字第1941號判例
    意旨參照）。
(二)、經查：
    1.被上訴人曾於96年1月2日向地政機關查詢並調閱系爭不動
      產登記謄本，即已知悉方力暉於95年10月19日將系爭不動
      產無償贈與周秀，並於95年11月14日完成所有權移轉登
      記乙節，有卷附全國地政電字謄本系統可稽（見本院卷第
      8頁），並為被上訴人所不爭執（見本院卷第38頁反面）
      ；而被上訴人係因方力暉經營之方第實業有限公司（下稱
      方第公司）於94年7月5日向其借款600萬元，並邀方力暉
      擔任連帶保證人，約定清償期為97年7月5日，每月按期清
      償，若有一期未付即視為全部到期。嗣因方第公司自95年
      11月5日未按期分期清償繳款，致喪失期限利益，視為全
      部到期，方第公司積欠被上訴人本金348萬7689元及自95
      年11月5日起算之遲延利息、違約金等，而方力暉為前開
      債務之連帶保證人，被上訴人始查詢方力暉之系爭不動產
      登記謄本等情，有卷附借據、查詢單、債權憑證可參（見
      原審卷第40至43頁）；由此可證，被上訴人於96年1月2日
      查詢系爭不動產登記謄本時，即已知悉方力暉將系爭不動
      產無償贈與周秀之事，且方力暉系爭無償行為有害及於
      被上訴人之債權甚明。
    2.被上訴人雖主張：96年1月2日查詢系爭不動產登記謄本者
      為伊公司所屬之企業金融部，而本件係由伊公司所屬之消
      費金融部負責，故應自消費金融部100年3月11日查詢系爭
      不動產登記謄本之日起算一年法定除斥期間云云。然查，
      (1)、按股份有限公司為法人，與自然人同為權利義務之主
          體，有權利能力，亦有行為能力。然公司之行為，不
          外為自然人之現實行為，此等自然人即為公司之機關
          。機關之存在，為公司維持其人格之條件，是以機關
          為存在於公司之內部而為公司組織之一部（71年度台
          上字第5299號判決意旨參照）。
      (2)、被上訴人既自陳其所屬之企業金融部於96年1月2日查
          詢系爭不動產登記謄本，即已知悉方力暉於95年10月
          19日將系爭不產產無償贈與周秀，且於95年11月14
          日移轉登記完竣，並有害及於被上訴人之債權乙節，
          已如前述，而企業金融部、企業消費部既皆係被上訴
          人之公司內部組織之一，則不論其中任一部門查詢系
          爭不動產登記謄本，因而於96年1月2日知悉方力暉前
          開無償行為有害及於其債權時，均應視為被上訴人於
          斯時即已知悉方力暉所為之前開有害及債權之無償行
          為。
      (3)、是以，被上訴人所屬之企業金融部既已於96年1月2日
          查詢系爭不動產登記謄本，因而於96年1月2日知悉方
          力暉前開無償行為有害及於其債權，則被上訴人於該
          日既已知悉方力暉所為之前開有害及債權之無償行為
          ，卻遲至100年5月10日（見原審卷第4頁原法院收狀
          戳章）始提起本件訴訟，顯已逾於一年之除斥期間甚
          明。故被上訴人以96年1月2日查詢系爭不動產登記謄
          本者為其公司所屬之企業金融部，而本件係由其公司
          所屬之消費金融部負責為由，主張本件撤銷權之除斥
          期間，應自消費金融部100年3月11日查詢系爭不動產
          登記謄本之日起算云云，並無可取。
    3.被上訴人又主張：伊於96年1月2日查詢系爭不動產登記謄
      本而知悉方力暉系爭無償行為，所害及者為伊對於方第公
      司之連帶保證借款債權，並非系爭伊對於方力暉個人之60
      萬元借款債權，故本件撤銷權仍應自伊所屬消費金融部於
      100年3月11日，查詢系爭不動產登記謄本起算一年除斥期
      間云云，固據提出支付命令及確定證明書為證（見本院卷
      第52至53頁）。惟查：
      (1)、方力暉經營之方第公司於94年7月5日向被上訴人借款
          600萬元，並邀方力暉擔任連帶保證人，約定清償期
          為97年7月5日，每月按期清償，若有一期未付即視為
          全部到期。嗣因方第公司自95年11月5日未按期分期
          清償繳款，致喪失期限利益，視為全部到期，方第公
          司積欠被上訴人本金348萬7689元及自95年11月5日起
          算之遲延利息、違約金等，而方力暉為前開債務之連
          帶保證人，被上訴人始查詢方力暉之系爭不動產登記
          謄本等情，有卷附借據、查詢單、債權憑證可參（見
          原審卷第40至43頁）。堪認方力暉既因擔任方第公司
          借款債務之連帶保證人，因方第公司無力清償，致被
          上訴人對於方力暉取得本金348萬7689元及自95年11
          月5日起算之遲延利息、違約金等之連帶保證債權，
          被上訴人並於96年1月2日查詢系爭不動產時，即可知
          悉方力暉系爭不動產之無償贈與之行為，並有害及於
          被上訴人連帶保證債權之受償；而方力暉於96年4月
          26日因逾期繳款，經被上訴人催告仍未繳款，依約60
          萬元借款即視為全部到期。經被上訴人於96年7月間
          向法院聲請核發支付命令，命方力暉應向被上訴人清
          償60萬1343元，及其中59萬1000元自95年12月12日起
          至清償日止，按年息20%計算之利息，並賠償督促程
          序費用1000元，該命令於同年8月13日確定在案（見
          本院卷第52至53頁），業如前述，是被上訴人於96年
          1 月2日既已知悉方力暉將系爭不動產贈與周秀之
          無償行為，且有害及於其對於方第公司之連帶保證債
          權，則被上訴人至遲於自96年8月13日即系爭支付命
          令確定之日起，亦可知悉方力暉系爭不動產無償贈與
          行為係有害及於系爭60萬元借款之債權乙事，縱被上
          訴人自斯時起算本件撤銷權之一年除斥期間，業已罹
          於時效至明。
      (2)、是以，被上訴人以其於96年1月2日查詢系爭不動產登
          記謄本而知悉方力暉系爭無償行為，所害及者為其對
          於方第公司之連帶保證借款債權，並非系爭其對於方
          力暉個人之60萬元借款債權為由，主張本件撤銷權仍
          應自伊所屬消費金融部於100年3月11日，查詢系爭不
          動產登記謄本起算一年除斥期間云云，仍無可取。
(三)、綜上所述，被上訴人既已於96年1月2日知悉方力暉將系爭不
    動產贈與周秀之無償行為，並有害及於其債權乙事，卻遲
    至100年5月10日提起本件訴訟，自已罹於民法第245條之一
    年除斥期間。故被上訴人主張方力暉就系爭不動產之無償贈
    與行為，有害及於其債權，依民法第244條第1項、第4項規
    定，請求撤銷云云，即無可取。
五、從而，被上訴人依民法第244條第1項、第4項規定，訴請(一)
    上訴人間就系爭不動產於95年10月19日所為贈與行為及於95
    年11月14日所為所有權移轉登記行為，應予撤銷；(二)周秀緞
    就系爭不動產於95年11月14日所為所有權移轉登記，應予塗
    銷；均為無理由，不應准許。原審為上訴人敗訴之判決，於
    法自有未洽。上訴意旨指摘原判決不當，求予廢棄改判，為
    有理由。自應由本院予以廢棄改判，如主文第二項所示。
六、本件事證已臻明確，兩造其餘之攻擊或防禦方法，經本院審
    酌後均認與本件之結論無涉，茲不再一一論列，併予敘明。
七、據上論結，本件上訴為有理由，爰判決如主文。
中    華    民    國  100    年    12    月    27    日
                    民事第十七庭
                        審判長法  官  藍文祥
                              法  官  石有為
                              法  官  楊絮雲
正本係照原本作成。
不得上訴。
中    華    民    國   100    年    12    月    27    日
                              書記官  蔡慧娟